【裁判字號】    95,勞簡上,28
【裁判日期】    950816
【裁判案由】    給付獎金等
【裁判全文】
臺灣臺北地方法院民事判決            95年度勞簡上字第28號
上  訴  人  乙○○
被上訴人    達和航運股份有限公司
法定代理人  甲○○
訴訟代理人  黃淑琳律師
            江肇欽律師
上列當事人間給付獎金等事件，上訴人對於民國95年2月24日本
院台北簡易庭94年度北勞簡字第148號第一審判決提起上訴，本
院於95年7月26日言詞辯論終結，判決如下：
    主  文
上訴駁回。
第二審訴訟費用由上訴人負擔。
    事實及理由
一、本件上訴人於原審起訴主張：上訴人自民國79年10月起受僱
    於被上訴人公司，擔任稽核長一職，迄至94年3月31日止，
    依被上訴人公司員工紅利發放章程與績效獎金計提及分配辦
    法（下稱績效獎金辦法）規定，被上訴人每年度應提撥一定
    資金額度，按上開辦法如實審查所屬員工考核等第，俟審查
    結果評定完成，即發放前述績效與紅利獎金；詎被上訴人於
    93年度考核上訴人時，在無具體證據之情形下，將上訴人考
    核等第評定為丙等，且未說明任何具體理由，致上訴人因而
    遭受績效與紅利獎金相關權益損失，違反勞動契約之給付義
    務，顯然以不正當行為阻止條件成就，依民法第101條第1項
    規定視為條件已成就，被上訴人自應負擔給付績效獎金與紅
    利獎金之義務，被上訴人之行為屬於以背於善良風俗方法致
    上訴人未能受領上開獎金之財產損害，侵害上訴人權益，因
    此，求為命被上訴人賠償金錢債務遲延與精神上損害計新台
    幣（下同）50萬元與遲延利息之判決。原審判決駁回上訴人
    之起訴。上訴聲明為：(一)原判決廢棄。(二)被上訴人應給付上
    訴人績效獎金20萬元、紅利獎金30萬元（或損害賠償金50萬
    元），及自起訴狀繕本送達翌日起至清償日止，按年息5%計
    算之利息。
二、被上訴人則以：上訴人擔任被上訴人公司稽核長一職長達9
    年餘，掌理有關業務、船務、財務、總務及分公司稽核事項
    ，上訴人擔任稽核長期間對公司實際運作中，各部門制度及
    管控程序等可能發生，或已發生之缺失，進行監督並提出針
    砭與改善方案，從未發現已存在於公司內部多年之弊端，經
    公司查明後，又飾辭推諉，於公司推動改革之際，推拖而不
    積極參與，被上訴人公司董事長兼總經理遂將伊93年度考績
    評定為丙等，依上開績效獎金辦法第5條丙等為0級分不得受
    領績效獎金規定，上訴人已不得領取任何績效獎金；又紅利
    獎金係被上訴人公司每年股東大會決議提撥發放予員工之獎
    勵，如股東會決議通過當時，非公司員工，依被上訴人公司
    人事管理規則第66條規定，不能參與領取；上訴人於94年3
    月31日主動辭職，而該紅利獎金於94年7月20日發放，發放
    當時伊已非公司員工，自不能領取紅利獎金等語，資為抗辯
    。上訴答辯聲明：上訴駁回。
三、本件兩造所不爭執者為：
    (一)上訴人自79年10月起至94年3月止，在被上訴人公司擔任
      稽核長一職。被上訴人將上訴人93 年度之考績評定為丙
      等，上訴人於94年3月31日辭職。
    (二)被上訴人公司分別於94年3月2日、7月20日發放93年度績
      效獎金、紅利獎金。上開獎金均未發放予上訴人。
    (三)被上訴人公司人事管理規則第66條，於93年12月28日召開
      第9屆第10次董事會決議時提案修正為「員工當然解職、
      退休、停職及資遣者，除年終獎金外，考績獎金、績效獎
      金及紅利獎金不予發給。」，並決議通過，上訴人為該次
      會議紀錄。
四、兩造所爭執應經本院審核者為：(一)上訴人得否向被上訴人請
    求93年度績效獎金？(二)上訴人得否向被上訴人請求93年度紅
    利獎金（即得否請求損害賠償金共50萬元）？茲分述之：
（一）上訴人得否向被上訴人請求93年度績效獎金：
    1.本件上訴人於原審起訴狀主張：被上訴人未發給93年度績
      效獎金、紅利獎金，依民法第227條不完給付規定、第233
      條給付遲延規定、第227條之1因債務不履行致人格權受損
      害規定，請求被上訴人給付績效與紅利獎金等語（見原審
      卷第3頁），嗣經被上訴人以上訴人主張之請求依據與損
      害賠償關係為何及基於何項訴訟標的請求等情提出異議（
      見原審卷第78頁），經原審調查後，上訴人確認其請求之
      依據係依「公司規定與損害賠償請求權，請求被上訴人給
      付績效獎金及紅利」（見原審卷第84頁）  並稱：依93年
      度決算盈餘，伊具有受領相當績效獎金20萬元及紅利獎金
      30 萬元之權利，被上訴人係故意以背於善良風俗方法，
      將上訴人年度考績核定為丙等，且未說明任何具體理由，
      以不正當行為阻止條件成就，依民法第101條第1項規定，
      視為條件已成就，依民法第184條第1項後段規定，請求被
      上訴人賠償等情（見原審卷第87、117、126、134、168頁
      ）。上訴人於上訴理由狀中亦延續原審主張謂：基於民法
      第101條、第184條第1項後段請求賠償等語（見本院卷第
      11頁）。是本件即應就上訴人主張是否符合民法第184條
      第1項後段及被上訴人公司之規定審酌之。
    2.按故意以背於善良風俗之方法加損害於他人者，負損害賠
      償責任，民法第184條第1項後段定有明文；此之善良風俗
      意義相當於民法第72條所稱的善良風俗，係指一般人之道
      德觀念而言，此應就法律行為之內容，附隨情況，以及當
      事人之動機、目的及其他相關因素綜合判斷（最高法院83
      年度台上字第1530號判決意旨參照）。因此，善良風俗之
      內容係面對任何人均須注意之一種最基本道德觀念。
    3.查被上訴人公司「績效獎金計提及分配辦法」第5條規定
      各級員工之績效率，按各部門主管初評後，呈請經理核定
      之，有上訴人提出之上開辦法可按（見原審卷第61頁），
      「人事管理規則」第50條則規定，總經理、副總經理考績
      由董事長評核，各部正副主管考績由副總經理初核，其他
      人員考績由各部主管初核，均報由總經理核定之，有被上
      訴人提出之人事管理規則可按（見原審卷第108頁反面）
      ，被上訴人公司之「員工考績辦法」第5、6條亦有如上之
      規定（見原審卷第63頁）。依此，被上訴人公司總經理受
      公司之授權對各級員工年度終結後工作成果考評，因此，
      就總經理受託考核員工而觀，對員工工作表現評價，其內
      容與目的均屬總經職權範圍內事項。縱因總經理評定違反
      授權規定，未能公平公正考核，亦屬有無權利濫用問題，
      並非總經理面對任何人而須注意之道德事務。上訴人雖主
      張被上訴人公司董事長兼總經理對伊之93年度考核丙等，
      亦提出員工考績彙總表影本為證（見原審卷第49頁），但
      此項考績評定與善良風俗觀令無關，上訴人之主張擴大善
      良風俗之規範範圍，尚不足採。
    4.又按民法第101條所稱之條件，係指法律行為效力的發生
      或消滅，繫於將來成否客觀上不確定事實。上訴人雖謂被
      上訴人總經理將伊之93年度工作表現考核為丙等而未說明
      理由云云，但依前述績效獎金辦法、人事管理規則等，每
      年度終結時，被上訴人公司由各級主管考核各員工上年度
      工作成績，而予以評價，評價結果不一，但係必然發生之
      事實，而非不確定之事實，顯不構成民法第101條所稱之
      條件，上訴人此部分主張，顯不足採。
    5.又上述績效獎金辦法、人事管理規則等工作規則，由被上
      訴人公司於93年12月28日召開第9屆第10次董事會時提案
      修正，上訴人擔任該次會議紀錄，經通過績效獎金辦法第
      2條內容為：「凡決算當年在職式員工、服務生，如無過
      失（即受停職或免職處分），應按本辦法規定發給績效獎
      金，中途到、離職者，應按其在職月數比例發給，惟發放
      日已不在職者，不予發給。」等語（見原審卷第48、96、
      97頁）。被上訴人公司人事管理規則第66條第1項規定：
      「員工當然解職、退休、停職及資遣者，除年終獎金外，
      考績獎金、績效獎金及紅利獎金不予發給。」等語（見原
      審卷第109頁反面），上開規定於94年1月27日經董事長核
      定。上訴人自認於94年3月31日退休，於94年2月25日提出
      退休申請，被上訴人公司於94年3月2日發放績效獎金時，
      業經自請退休，依前開人事管理規則第66條第1項規定，
      上訴人即已離職，自不能請領。
    6.上訴人雖主張：依法律不溯及既往原則，前開新修正之人
      事管理規則與績效獎金辦法，於本件應無適用餘地云云。
      惟查，被上訴人所訂頒之績效獎金辦法第1條規定「本辦
      法以促進員工工作績效，提高營運效率，減低成本，增加
      利潤為目的。」，是依其設立目的，系爭績效獎金之性質
      ，為激勵員工士氣，屬獎勵性給與，非經常性給與，而不
      屬工資（最高法院86年台上字第255號判決意旨參照）。
      既為獎勵性給與，非雇主法令上應負擔之義務，自無上訴
      人所稱法令修改不溯及既往原則之適用問題。
    7.綜上，被上訴人考核上訴人考績為丙等，並不構成背於善
      良風俗方法加損害於他人之構成要件，且上訴人於94年2
      月25日自請退休，依被上訴人新修正之人事管理規則第66
      條第1項規定，其不能受領93年度績效獎金，是上訴人依
      民法第184條第1項後段規定及公司績效獎金辦法請求績效
      獎金或損害賠償，並非有據，其主張因此受有精神上損害
      云云，亦不足採。
（二）上訴人得否向被上訴人請求93年度紅利獎金：
    1.上訴人主張：伊於93年度全年在職，股東會決議發放當年
      度紅利，雖93年12月28日董事會決議修正紅利獎金於員工
      退休時不予發給規定，然依法律不溯及既往原則，伊於93
      年度已取得此項既得權益，而被上訴人公司93年12月底在
      職員工31人，股東常會決議員工紅利1,387萬元分配，員
      工月薪總額197萬元，岸上員工可分配月薪總額197萬元，
      約7.04個月，以上訴人月薪110,716元計算，尚可分配紅
      利779,440元（110,716×7.04），亦依民法第184條第1項
      後段規定，請求給付紅利獎金30萬元云云（見原審卷第87
      、134頁）。
    2.查被上訴人公司章程第17條雖規定，公司年度決算如有盈
      餘應發給萬分之1至百分之3為員工紅利（見原審卷第123
      頁反面），被上訴人公司於94年5、6月間經股東會決議對
      93年度員工紅利獎金按盈餘2%，發放予員工紅利1,387萬
      3,989元，有被上訴人提出盈餘分配表可按（見原審卷第
      105、106頁）。依93年12月28日第9屆董事會決議修正人
      事管理規則第66條規定，限定發放紅利獎金等以在職之員
      工者為限，是上訴人於94年3月31日自請退休，系爭紅利
      獎金於94年7月20日發放時，上訴人既已離職，自不符人
      事管理規則第66條規定。
    3.又雇主發給之紅利，依勞動基準法施行細則第10條規定，
      非屬公司經常性給付，為雇主之勉勵、恩惠性質之給與，
      非勞工工作之對價，不得列入工資範圍內（最高法院85年
      台上字第1342號判決意旨參照）。依此，紅利獎金具有恩
      給給與性質，寓有期勉員工將來忠勤任事之獎勵性質，雇
      主是否發給紅利，須視當年度盈餘而定，並非雇主之法令
      上義務，亦非員工既得權益，自無上訴人所指適用法令修
      改不溯及既往原則之問題。
    4.再者，上訴人已自請退休離職，於發放紅利時已不在職，
      被上訴人未予發給，核與一般道德觀念無關，自不符合民
      法第184條第1項後段背於善良風俗之構成要件，上訴人依
      上開規定請求給付紅利獎金30萬元或精神上損害賠償，應
      屬無據。
五、綜上所述，上訴人主張被上訴人未依公司規定發給93年度之
    績效獎金與紅利獎金，係背於善良風俗之方法加損害於伊之
    侵權行為，應負賠償責任等情，並不足取。被上訴人抗辯上
    訴人請求無據，應為可採。從而，上訴人依公司規定及民法
    第184條第1項後段規定，請求被上訴人給付績效獎金20萬元
    、紅利獎金30萬元，合計50萬元，及自起訴狀繕本送達翌日
    即94年6月4日起至清償日止按年息5%計算之利息，為無理由
    ，不應准許。原審判決雖以上訴人僅本於勞動契約請求無據
    而駁回上訴人之起訴，其理由雖有未足，惟結果並無二致，
    本件上訴仍無理由。上訴意旨指摘原判決不當，求予廢棄改
    判，為無理由，應予駁回。
六、結論：本件上訴為無理由，依民事訴訟法第436條之1第3項
    前段、第449條第1項、第78條，判決如主文。
中    華    民    國    95    年    8    月    16    日
                  勞工法庭審判長法  官  黃莉雲
                                法  官  賴錦華
                                法  官  李維心
以上正本係照原本作成
不得上訴。
中    華    民    國    95    年    8     月   16    日
                                書記官  詹雪娥


司法院資訊處製作；財團法人民間司法改革基金會備份。
